【裁判字號】    96,重訴,40
【裁判日期】    971007
【裁判案由】    侵權行為損害賠償
【裁判全文】
臺灣高等法院民事判決                  96年度重訴字第40號
原      告  甲○○
訴訟代理人  莊秀銘律師
            甘義平律師
            徐紹鐘律師
被      告  乙○○
訴訟代理人  曾海光律師
上列當事人間刑事附帶民事訴訟侵權行為損害賠償事件，經本院
刑事庭於中華民國96年5 月31日以96年度重附民字第33號裁定移
送前來，本院於97年9 月23日言詞辯論終結，判決如下：
    主      文
原告之訴及假執行之聲請均駁回。
訴訟費用由原告負擔。
    事實及理由
壹、程序方面
    按訴狀送達後，原告不得將原訴變更或追加他訴，但擴張或
    減縮應受判決事項之聲明，不在此限，民事訴訟法第255 條
    第1 項第3 款定有明文。本件原告起訴請求「被告應給付新
    台幣（下同）23,983,166元及法定遲延利息」（見附民卷第
    1 頁起訴狀訴之聲明），嗣縮減聲明為「被告應給付160 萬
    元及法定遲延利息」（見本院卷第136 、144 、146 頁），
    依前揭說明，應予准許，核先敘明。
貳、實體方面
一、原告起訴主張：被告於88年9 月14日具狀向台灣板橋地方法
    院檢察署檢察官提出告訴，誣告伊未經被告及訴外人黃再益
    、黃林淑貞同意，擅自將原為9 樓合建案之建築執照，改申
    請為12樓建物，涉有刑法第210 條、第214 條偽造文書罪嫌
    等情，業經刑事庭判決被告犯誣告罪在案，爰依民法第184
    條第1 項前段、第2 項、第195 條第1 項前段規定，請求被
    告賠償慰撫金100 萬元、車馬費10萬元、律師費50萬元。聲
    明：(一)被告應給付原告160 萬元及自起訴狀繕本送達翌日起
    至清償日止按年息百分之5 計算之利息。(二)願供擔保請准宣
    告假執行。
二、被告則以：本件合建契約未記載需與鄰地合建12樓之內容，
    無共同合建12樓之事實，伊告訴原告將9 樓合建案偽造申請
    為12樓建案，並無誣告犯意，不成立侵權行為；本件損害賠
    償請求權，已罹於時效等語，資為抗辯。聲明：(一)原告之訴
    駁回。(二)願供擔保請准宣告免為假執行。
三、兩造不爭執事項（見本院卷第77頁反面、第78頁）：
  (一)被告係代書，長期為原告處理向土地所有權人取得提供土地
    合建房屋之同意，完工後，再分配出售之相關業務。
  (二)原告於83年5 月1 日在被告代書事務所，與台北縣蘆洲鄉○
    ○段82、83、84、85地號土地所有權人陳德根等10人簽立房
    屋合建契約書，約明興建地下1 層地上9 層樓房（下稱系爭
    83年建案），因建築法令限制，遭主管機關臺北縣政府工務
    局退案。
  (三)原告為求順利推動系爭83年建案，又於85年9 月4 日亦在被
    告代書事務所內，再與同地段576 地號土地所有權人李再添
    、李再興、李再福3 人簽立房屋合建契約書，約定「與相鄰
    同段82、83、84、85、86地號土地合併，共同興建12層樓房
    」，即除上述(二)4 筆土地外，再加入同段86、576 地號（同
    時拆除其上原有之地上7 層樓建物），一併興建12層樓房（
    下稱系爭85年建案）。
  (四)被告於85年12月9 日自行與同段73、79地號土地所有權人黃
    再益、黃林淑貞簽立房屋合建契約書，約定「由被告負責與
    相鄰同段82、83、84、85地號土地，共同規劃設計地下1 層
    地上9 層大樓」。
  (五)被告於86年3 月12日，代表原告與同段86地號土地所有權人
    李再添、李再興、李再福、陳淑美等人，分別簽立房屋合建
    契約書，約明「土地需與共有人及鄰地共同配合始可興建地
    下2 層地上12層樓房」，以便將同段86地號土地加入系爭85
    年建案內。
  (六)被告親自參與系爭85年建案所有之訂約過程。
  (七)被告於88年9 月14日具狀向有有偵查刑事犯罪職務之公務員
    即台灣板橋地方法院檢察署檢察官提出告訴，指訴原告未經
    被告、黃再益、黃林淑貞同意，擅自將9 樓合建案建照，改
    聲請為12樓建物、起造人國晴建設開發有限公司，涉有刑法
    第210 條、第214 條之偽造文書罪嫌。案經台灣板橋地方法
    院檢察署檢察官以89年度偵字第2521號、89年度偵續字198
    號案件，對原告為不起訴處分。被告聲請再議，台灣高等法
    院檢察署檢察長兩次命令發回續查後，提起公訴。嗣經台灣
    板橋地方法院以91年度訴字第441 號判決原告無罪，台灣高
    等法院以92年度上訴字第3263號判決駁回上訴，最高法院於
    93年4 月22日以93年度台上字第2115號亦以判決駁回上訴確
    定。
四、原告主張被告於88年9 月14日具狀向台灣板橋地方法院檢察
    署檢察官誣告其偽造文書，致其名譽受有損害等語，被告則
    以前詞置辯，兩造爰同意依民事訴訟法第270 條之1 第1 項
    第3 款規定，整理並協議簡化爭點如下（見本院卷第78頁）
    ，茲分述之：
  (一)被告告訴原告涉有偽造文書等罪嫌是否構成侵權行為？
    (1)原告主張：被告於88年9 月14日具狀向台灣板橋地方法院
      檢察署檢察官提出告訴，誣指伊涉有偽造文書罪嫌之事實
      ，業據原告於台灣板橋地方法院91年訴字第411 號刑事案
      件中提出合建契約書、土地使用同意書等為證，核與證人
      即系爭合建案之建築師黃同漢於該案證述之內容相符，此
      據本院調閱上開刑事卷，查核明確；被告該行為經台灣板
      橋地方法院94年度訴字第1831號、本院96年度上訴字第
      757 號刑事判決被告犯誣告罪，亦經本院調閱該卷證，查
      核屬實，並有判決書可按（見本院卷第3-8 頁），自堪信
      為真實。
    (2)被告雖抗辯：契約書上未記載雙方合建12樓之內容，伊告
      訴原告偽造文書，並無誣告之犯意云云，查：
      被告於刑事案件中自承：「原告於85年9 月4 日與576
        地號土地所有權人李再添等三人簽訂房屋合建契約書、
        86年3 月12日與86地號土地所有權人李再添、李再興、
        李再福、陳淑美等人分別簽立房屋合建契約書時，均在
        場且知悉各該契約之內容，甚且為其親自書寫等情（見
        台灣板橋地方法院94年度訴字第1831號刑事卷第121 、
        222 頁、板橋地檢署88年度他字第1451號卷第140 頁）
        。本院審理時，被告亦不爭執「親自參與85年建案所有
        訂約過程」（見不爭執事項(六)）。
      證人黃同漢於台灣板橋地方法院94年度訴字第1831號刑
        事案件中證述：「因82、83、84、85地號土地規劃興建
        地上9 樓受法令限制，遭主管機關退件，始規劃將86、
        576 地號一併納入（同時拆除其上原有地上七層建物）
        ，而推動上開相鄰土地一併興建12層樓建物」等情綦詳
        （見該案卷第240-253 頁），被告於本院審理中對此亦
        不爭執（見不爭執事項(二)、(三)）。
      本案85年9 月4 日之契約書第1 條明文記載：「（需與
        相鄰同段86、85、84、83、82地號合併共同興建）…乙
        方（指原告）投資興建本國式鋼筋混凝土加強磚造12層
        樓房」（見板橋地檢署93年度他字第6073號卷第85頁）
        ；86年3 月12日之契約書第2 條記載：「（本土地需與
        共有人及鄰地共同配合始可興建）…乙方（指原告）投
        資興建本國式鋼筋混凝土加強磚造地下2 層地上12層樓
        房」（見板橋地檢署93年度他字第6073號卷第91頁），
        核與證人李再添前於檢察官訊問時，證稱：「當時被告
        係以合夥人（與國晴公司）身分一起討論合建，當時我
        房本是7 樓，就因要蓋12樓才會合建，要不怎將7 樓折
        除重建」（見板橋地檢署88年度他字第1451號卷第139
        、140 頁）；於台灣板橋地方法院94年度訴字第1831號
        刑事案件審理時，證稱：「我確定82至85地號要跟我們
        一起共同興建，就是要連我們後面的空地一起蓋，不可
        能只就我們地號上面七樓打掉以後，僅就我們地號上面
        蓋十二樓」等語相符（見該刑事原審卷第264 頁）。
      綜上，被告親身參與85年建案之全部過程，熟知所有契
        約簽立之內容、緣由，足認其明知系爭85年建案係以共
        同興建12層樓規劃、設計後，送件申請建築執照，乃被
        告竟向台灣板橋地方法院檢察署檢察官提出告訴，指訴
        原告偽造文書擅自變更9 樓合建案，改申請核發興建12
        層樓房之建築執照，其有誣告原告之犯意，堪以認定，
        所辯無誣告犯意云云，非可採信。
    (3)按因故意或過失，不法侵害他人之權利者，負損害賠償責
      任，民法第184 條第1 項前段定有明文。復按不法侵害他
      人之身體、健康、名譽、自由、信用、隱私、貞操，或不
      法侵害其他人格法益而情節重大者，被害人雖非財產上之
      損害，亦得請求賠償相當之金額，第195 條第1 項前段亦
      定有明文。被告故意誣告原告犯偽造文書罪之行為，使原
      告受刑事追訴，名譽遭受損害，其行為核與不法侵害原告
      名譽之侵權行為構成要件相符，則原告依據上開規定請求
      被告賠償損害，即屬有據。
  (二)本件損害賠償請求權是否已逾2 年之消滅時效？
    原告主張：被告侵害伊名譽之行為，檢察官係於94年7 月31
    日對被告所犯誣告行為提起公訴，書記官則係於同年8 月11
    日完成起訴書之製作，伊係於接獲起訴書後，始確實知悉本
    件損害及賠償義務人為被告，本件侵權行為損害賠償請求權
    消滅時效之起算點應在94年8 月11日以後，伊於96年5 月11
    日起訴，未罹於2 年之請求權時效。被告則抗辯：原告如確
    無偽造文書之行為，則於被告對其提出告訴時，原告應已知
    悉被告侵害名譽，無待本案起訴時，始得知悉；至遲，亦應
    於被告告訴原告偽造文書案經法院判決原告無罪確定時即93
    年4 月22日，原告應已實際知悉損害及賠償義務人為被告，
    其請求權顯已逾2 年之時效而消滅等語。查：
    (1)按因侵權行為所生之損害賠償請求權，自請求權人知有損
      害及賠償義務人時起，二年間不行使而消滅。又關於侵權
      行為損害賠償請求權之消滅時效，應以請求權人實際知悉
      損害及賠償義務人時起算，非以知悉賠償義務人因侵權行
      為所構成之犯罪行為經檢察官起訴，或法院判決有罪為準
      ，亦據最高法院72年台上字第738 號判例闡釋明白。是請
      求權人若實際知悉損害及賠償義務人時，即得起算時效，
      並不以賠償義務人坦承該侵權行為之事實為必要，至該賠
      償義務人於刑事訴訟中所為之否認或抗辯，或法院依職權
      所調查之證據，亦僅供法院為判刑論罪之參酌資料而已，
      不影響請求權人原已知悉之事實。
    (2)被告告訴原告偽造文書案，最高法院係於93年4 月22日以
      93年度台上字第2115號判決駁回上訴確定，此據本院調卷
      查明，足認原告於93年4 月22日以後，應已實際知悉，其
      因被告誣告行為致其在被訴偽造文書案件中支出之車馬費
      、律師費及非財產等損害，且應為賠償之義務人即為被告
      。
    (3)況，原告又已於93年8 月5 日具狀向台灣板橋地方法院檢
      察署檢察官提出告訴，指訴被告涉有誣告罪嫌，有板橋地
      方法院檢察署93年度他字第6073號卷之收文戳可憑（見該
      卷第1 頁），倘原告非對於本件損害事實及加害人為被告
      ，有相當之確信，豈有甘冒犯誣告罪之危險，濫行指訴被
      告有誣告原告涉嫌偽造文書犯行之理？
    (4)綜上，足認原告至遲應於93年8 月5 日已知悉本件侵權行
      為之損害及應賠償之義務人為被告。惟，原告遲至96年5
      月11日始提起本件損害賠償之訴，有本案收文戳可按（見
      附民卷第1 頁），其請求權已逾二年之消滅時效，被告抗
      辯本件請求權已罹於時效，洵屬有據。
  (三)至於兩造間就關於本件損害賠償金額若干之爭點，由於原告
    損害賠償之請求權，已罹於時效而消滅，則其請求被告給付
    之慰撫金100 萬元、車馬費10萬元、律師費50萬元，自不應
    准許。
五、綜上所述，原告主張被告誣告其偽造文書致名譽受損害之事
    實，雖堪認定，惟其損害賠償請求權，因已罹於時效消滅，
    被告據此抗辯，尚屬可信。則原告依據民法第184 條第1 項
    前段、第2 項、第195 條第1 項前段侵權行為損害賠償之法
    律關係，請求被告給付160 萬元及自起訴狀繕本送達翌日起
    至清償日止按年息百分之5 計算之利息，為無理由，不應准
    許。其假執行之聲請，因訴之駁回，失所附麗，亦應併予駁
    回。
六、本件事證已臻明確，兩造其餘攻擊、防禦方法及未經援用之
    證據，經本院審酌後認對判決結果不生影響，爰不一一論列
    ，附此敘明。
七、據上論結，本件原告之訴為無理由，依民事訴訟法第78條，
    判決如主文。
中    華    民    國    97    年    10    月    7     日
                    民事第十五庭
                        審判長法  官  郭松濤
                              法  官  黃國忠
                              法  官  陳雅玲
正本係照原本作成。
如不服本判決，應於收受送達後20日內向本院提出上訴書狀，其
未表明上訴理由者，應於提出上訴後20日內向本院補提理由書狀
（均須按他造當事人之人數附繕本）上訴時應提出委任律師或具
有律師資格之人之委任狀；委任有律師資格者，另應附具律師資
格證書及釋明委任人與受任人有民事訴訟法第466 條之1 第1 項
但書或第2 項（詳附註）所定關係之釋明文書影本。
中    華    民    國    97    年    10    月    8     日
                              書記官  葉國乾
附註：
民事訴訟法第466條之1（第1項、第2項）：
對於第二審判決上訴，上訴人應委任律師為訴訟代理人。但上訴
人或其他法定代理人具有律師資格者，不在此限。
上訴人之配偶、三親等內之血親、二親等內之姻親，或上訴人為
法人、中央或地方機關時，其所屬專任人員具有律師資格並經法
院認為適當者，亦得為第三審訴訟代理人。


司法院資訊處製作；財團法人民間司法改革基金會備份。
